最　高　行　政　法　院　裁　定
                                     100年度裁字第1171號
上  訴  人　葉南道
　　　　　　　　　　　　　送達代收人　梁世誠
                          斯福路3段240巷7弄15號7樓
被 上訴 人　雲林縣大埤鄉公所
代　表　人　謝明平
參　加　人　蘇界農
上列當事人間耕地三七五租約事件，上訴人對於中華民國99年1
月21日高雄高等行政法院98年度訴字第615號判決，提起上訴，
本院裁定如下：
　　主  文
上訴駁回。
上訴審訴訟費用由上訴人負擔。
　　理  由
一、按對於高等行政法院判決之上訴，非以其違背法令為理由，
    不得為之，行政訴訟法第242條定有明文。依同法第243條第
    1項規定，判決不適用法規或適用不當者，為違背法令；而
    判決有同條第2項所列各款情形之一者，為當然違背法令。
    是當事人對於高等行政法院判決上訴，如依行政訴訟法第24
    3條第1項規定，以高等行政法院判決有不適用法規或適用不
    當為理由時，其上訴狀或理由書應有具體之指摘，並揭示該
    法規之條項或其內容；若係成文法以外之法則，應揭示該法
    則之旨趣；倘為司法院解釋或本院之判例，則應揭示該判解
    之字號或其內容。如以行政訴訟法第243條第2項所列各款情
    形為理由時，其上訴狀或理由書，應揭示合於該條項各款之
    事實。上訴狀或理由書如未依此項方法表明，或其所表明者
    與上開法條規定不合時，即難認為已對高等行政法院判決之
    違背法令有具體之指摘，其上訴自難認為合法。
二、上訴人就其所有坐落雲林縣大埤鄉○○○段2122地號耕地（
    下稱系爭土地），與承租人即參加人蘇界農，訂有嘉字第20
    7號租約，租期於民國97年12月31日屆滿，參加人向被上訴
    人申請續訂租約，上訴人則依耕地三七五減租條例（下稱減
    租條例）第19條第1項規定，以收益不足以維持一家生活為
    由，收回自耕。經被上訴人耕地租佃委員會調解不成立，被
    上訴人遂函請雲林縣政府續予調處。經雲林縣政府審核函復
    被上訴人，雙方均不足以維持一家生活。由被上訴人耕地租
    佃委員會續為調處結果，土地一半由地主收回，一半讓佃農
    繼續耕作。被上訴人遂報經雲林縣政府備查。上訴人不服，
    循序提起行政訴訟（參加人對被上訴人否准其續租系爭土地
    2分之1部分，提起訴願，遭決定駁回，未再提起行政訴訟而
    告確定），為原審判決撤銷訴願決定及原處分關於否准上訴
    人收回系爭土地2分之1部分、被上訴人對於上訴人申請收回
    出租耕地事件，應依原判決之法律見解作成決定，上訴人仍
    不服，遂提起本件上訴。
三、上訴人上訴主張略以：本件租佃雙方均僅1人，不符合部分
    收回要件，原處分違反私有出租耕地97年底租約期滿處理工
    作手冊（下稱處理工作手冊）審查及核定之相關規定，並牴
    觸司法院釋字第128號解釋意旨。依據內政部81年5月15日台
    內地字第8173806號函釋、司法院釋字第580號解釋意旨，出
    租人於所有收益不足以維持一家生活者，即應放寬對於出租
    人財產之限制，准予上訴人收回自耕。被上訴人援用不符現
    行法令及憲法意旨之本院70年度判字第750號判決而為原處
    分，已違反法律適用應從新從優原則。又依據行政院農業委
    員會休耕農地補助規定，政府給予休耕農地補助金新臺幣（
    下同）43,092元，而被上訴人僅以訪談筆錄方式，未有任何
    佐證資料，就從寬認定參加人耕種收益僅7,000元／年，竟
    較全年辦理休耕，請領之全年休耕補助金額還低，明顯違反
    經驗法則及邏輯認定之原則。另上訴人之配偶因重病在床，
    生活無法自理，需外傭長期照顧，於96年支出外籍家庭看護
    費計228,102元，惟經被上訴人審核該筆看護費用支出，卻
    未能予以採計，且未被採計之原因、理由，未依行政程序法
    第43條規定告知上訴人。被上訴人於審查出、承租人收支顯
    有差別待遇而違反行政程序法第6條規定之違法。經核，原
    判決業已就本件參照司法院釋字第128號解釋意旨，行政機
    關就減租條例第19條所為耕地准否收回自耕之核定與調處，
    出租人、承租人如有不服，應循行政訟爭程序請求救濟。故
    鄉（鎮、市、區）公所耕地租佃委員會斟酌租佃雙方經濟狀
    況及依賴耕地維生之程度，所為一部收回一部續租之調處結
    果，核與減租條例第19條第4項之規範意旨無違，自難指為
    違法。且依本院70年度判字第750號判決意旨，出、承租人
    雙方均不足以維持一家生活，經耕地租佃委員會調處後，決
    議准由出租人收回耕地之2分之1自耕，餘2分之1仍由承租人
    續訂租約，而不准由出租人全部收回自耕，於法並無不合。
    又處理工作手冊六、(三)、6、(2)審核標準A、B、C、E、G、H
    等規定，乃內政部為利其下級行政機關為減租條例第19條規
    定之執行，所訂立作為認定事實準則之行政規則，核其內容
    已慮及實際存在事實之認定及難以調查事實之推定，並於出
    租人及承租人適用同一標準認定之，並未違反減租條例第19
    條規定之意旨，應得作為認定事實之準據。經查，本件依上
    訴人戶籍謄本、稅捐稽徵機關核發之96年度綜合所得稅各類
    所得資料清單之記載，上訴人全戶收入為171,83 5元，而參
    加人對被上訴人核定上訴人之全年收入總額部分亦不爭執。
    至於支出部分，總計上訴人全家支出為461,562元，扣除後
    尚不足289,727元。惟查，參加人全家96年全年收入共計151
    ,000元，96年全年生活費用總計258,241元，尚不足107,241
    元。則參加人有系爭耕地耕種之情形下，其全家收益已不足
    以維持一家生活，如再由上訴人收回系爭耕地，參加人生活
    情況更將惡化，亦堪認定。是耕地租佃委員會兼顧業佃利益
    起見，審酌上訴人及參加人之生活情況及系爭土地之可耕面
    積，酌情命為一部收回一部續租之決定，並非無據。再者，
    被上訴人作成者乃是准許上訴人收回系爭土地與否之決定，
    租約期限仍為6年，而被上訴人之所以准許參加人續租2分之
    1，係基於減租條例第19條第4項之規定，並非在補償承租人
    。又上訴人如要依減租條例第19條第2項擴大家庭農場經營
    規模申請收回系爭土地，必須於申請時提出其有相距系爭土
    地15公里內之耕地及其土地登記簿謄本為證，始得為之，然
    上訴人並未提出，況上訴人係依減租條例第19條第1項規定
    之「自任耕作」且「所有收益不足以維持一家生活」為由，
    申請收回自耕，故上訴人主張被上訴人應准其收回系爭土地
    全部，以符減租條例第19條第2項鼓勵出租人收回自耕之擴
    大家庭農場經營規模規定云云，亦無可採。上訴人之主張雖
    不可採，惟按行政程序法第5條、減租條例第6條及臺灣省耕
    地租約登記辦法第4條、第5條、第8條及第10條之規定，被
    上訴人作成准否續租決定時，其內容即應具體明確，俾使租
    佃雙方有所遵循，否則無從耕種。被上訴人作成2分之1由上
    訴人收回，2分之1由參加人續租之決定，固非無據，然因未
    進一步確定雙方耕作位置，致上訴人與參加人對收回及續租
    之位置仍有爭議，無所適從。被上訴人僅為抽象權利範圍之
    收回或續租與否之決定，致上訴人得收回及參加人得續租之
    具體位置究竟何在？客觀上無法藉由被上訴人之決定確定其
    內容，或得以確定其範圍，尤其會有因人而異之主觀理解，
    造成實際上難以收回或續耕，亦無法依據被上訴人之決定辦
    理租約變更登記，則被上訴人之決定顯與明確性原則有違，
    即非適法。上訴人所提起之課予義務訴訟，尚未達全部有理
    由之程度，依行政訴訟法第200條第4款規定，應判命被上訴
    人在原來否准上訴人收回2分之1之抽象權利範圍基礎上，補
    正參加人得續耕及上訴人得收回之測量後確定位置，作成決
    定，以資明確，逾此範圍，上訴人之訴，不應准許，應予駁
    回。本件上訴人對於高等行政法院判決上訴，雖以該判決違
    背法令為由，惟核其上訴理由，無非係重述其於起訴已主張
    而為原審所不採之理由，並就原審取捨證據、認定事實之職
    權行使，指摘其為不當，或就原審已論斷者，泛言未論斷，
    而非具體表明合於不適用法規、適用法規不當或行政訴訟法
    第243條第2項所列各款之情形，難認對該判決之如何違背法
    令已有具體之指摘。依首開規定及說明，應認其上訴為不合
    法。又本件縱如上訴人上訴意旨所載，加計上訴人96年支出
    外籍家庭看護費計228,102元，核算上訴人之96年全家收入
    及支出，乃尚不足517,829元（-289,727＋-228,102＝-517,
    829），而參加人加計其全年休耕農地補助金43,092元，並
    扣除其耕種收益7,000元，則核算參加人之96年全家收入及
    支出，仍尚不足71,149元（-107,241＋43,092－7,000＝-7,
    1149），則雙方均不足以維持一家生活之情況未有改變，不
    影響原判決之結果，併予敘明。
四、據上論結，本件上訴為不合法。依行政訴訟法第249條第1項
    前段、第104條、民事訴訟法第95條、第78條，裁定如主文
    。
中　　華　　民　　國　　100　 年　　5　　 月　　12　　日
                    最高行政法院第一庭
                        審判長法官　鍾　耀　光
                              法官　黃　淑　玲
                              法官　鄭　小　康
                              法官　林　樹　埔
                              法官　陳　秀　

以  上  正  本  證  明  與  原  本  無  異
中　　華　　民　　國　　100　 年　　5　　 月　　12　　日
　　　　　　　　　　　　　　　書記官　黃　淑　櫻